ACORDAO-COMPLETO-2483595

ACÓRDÃO 8580/2021 ATA 19/2021 - PRIMEIRA CÂMARA

VISTOS, relatados e discutidos estes autos de tomada de contas especial que, nesta fase, cuida de embargos de declaração opostos por Jucélia Magalhães Taveira, em face do Acórdão 3527/2021-TCU-Primeira Câmara, que conheceu do recurso de reconsideração por ela interposto, para, no mérito, negar-lhe provimento;
ACORDAM os ministros do Tribunal de Contas da União, reunidos em Sessão de Primeira Câmara, ante as razões expostas pelo relator, em:
9.1. conhecer dos embargos, com fulcro nos arts. 32, inciso II, e 34 da Lei 8.443/1992, c/c art. 287 do Regimento Interno, para, no mérito, rejeitá-los;
9.2. notificar a embargante da presente decisão.

Embargos de declaração opostos por Jucélia Magalhães Taveira, em face do Acórdão 3.527/2021-TCU-1ª Câmara, que conheceu do recurso de reconsideração por ela interposto para, no mérito, negar-lhe provimento.

Primeira Câmara

Município de Careiro - AM.

3. Interessados/Responsáveis/Recorrentes:
3.1. Responsáveis: Antônio Carlos Rosa (XXX.985.553-XX); Joel Rodrigues Lobo (XXX.268.411-XX); Jucelia Magalhães Taveira (XXX.618.352-XX); Liege Maria Menezes Rodrigues (XXX.678.272-XX); Prefeitura Municipal de Careiro - AM (04.332.995/0001-49).
3.2. Recorrente: Jucelia Magalhães Taveira (XXX.618.352-XX).

13.1. Ministros presentes: Benjamin Zymler (na Presidência), Vital do Rêgo (Relator) e Jorge Oliveira.
13.2. Ministro-Substituto convocado: Marcos Bemquerer Costa.
13.3. Ministro-Substituto presente: Weder de Oliveira.

ACORDAO-COMPLETO-2503760

Acórdão de Relação 12481/2021 - Primeira Câmara

Acórdão de Relação

ACORDAO-COMPLETO-2527626

Acórdão de Relação 398/2022 - Plenário

ACORDAO-COMPLETO-2519370

Acórdão 18871/2021 - Primeira Câmara

VITAL DO RÊGO

Ministro Vital do Rêgo.

Cuida-se de embargos de declaração opostos por Jucélia Magalhães Taveira (peça 133) , em face do Acórdão 3527/2021-TCU-Primeira Câmara (peça 111) , que conheceu do recurso de reconsideração por ela interposto para, no mérito, negar-lhe provimento.
Trata o presente processo, em sua origem, de tomada de contas especial instaurada pelo Fundo Nacional de Saúde - FNS em desfavor de Joel Rodrigues Lobo, prefeito do município de Careiro/AM, gestão 2009/2012, e de Liege Maria Menezes Rodrigues, secretária municipal de saúde, de 16/11/2010 a 14/9/2011, em razão de irregularidades relacionadas à aplicação de recursos repassados pelo SUS, nos exercícios de 2010, 2011 e 2012, na área de assistência à saúde municipal.
Referida TCE foi autuada em razão de denúncia, apurada mediante Acórdão 674/2015-TCU-Plenário, em que foi determinado ao Departamento Nacional de Auditoria do SUS (Denasus) a apuração de valores pagos indevidamente a servidores que já tinham sido exonerados, no âmbito do Programa de Agentes Comunitários de Saúde, em razão de cadastros irregulares mantidos no sistema Cadastro Nacional dos Estabelecimentos de Saúde (CNES) do Datasus.
No âmbito do TCU, também foram responsabilizados Jucélia Magalhães Taveira e Antônio Carlos Rosa, ex-secretários municipais de saúde nos períodos de, respectivamente, 3/2/2009 a 8/11/2010 e 15/9/2011 a 24/5/2012 (peças 9-11) .
A irregularidade que ensejou a rejeição das presentes contas, a condenação solidária  dos responsáveis em débito e a aplicação de multas, mediante Acórdão 2390/2020-TCU-Primeira Câmara, referiu-se à não comprovação da atuação dos Agentes Comunitários de Saúde (ACS) , no período de janeiro/2010 a julho/2012, listados no processo de denúncia Processo 005.905/2011-7, o que propiciou o recebimento irregular de recursos do bloco Atenção Básica, componente Piso de Atenção Básica Variável, estratégia Agentes Comunitários de Saúde.
Nesta oportunidade, a embargante alega, em sede de razões de apelo, a existência de obscuridade na decisão recorrida, notadamente, nos fundamentos aduzidos pela Secretaria de Recursos - Serur, em sua instrução de mérito, em que foram refutados os argumentos trazidos em sede de recurso de reconsideração por ela interposto a justificar o cerceamento do direito de defesa em razão de falha na citação que precedeu ao acórdão condenatório.
Afirma que o parecer emitido pela Serur e que integrou as razões de decidir da decisão embargada está sedimentado em premissas abstratas e em suposições desprovidas de contundência. Cita, a título de exemplo, que não seria factível a conclusão da Serur de que não teria ocorrido erro por parte dos Correios na entrega do ofício citatório, em 23/4/2019 (peça 21) , e da notificação da decisão condenatória, em 9/4/2020 (peça 62) , pelo simples fato de ter sido o mesmo carteiro, Sr. Fábio de Jesus, a entregar ambas as correspondências, num intervalo de quase um ano, a denotar que ele estaria habituado a fazer entregas na região.
Esclarece que no endereço que consta da citação, residem apenas a Sr.ª Jucélia, seu marido, Sr. Helton Francisco, e suas duas filhas, de sorte que inexiste moradora chamada Inês Freire, pessoa que assinou o AR correspondente ao ofício citatório (peça 21) , o que, ao contrário do que restou assentado na decisão embargada, inviabiliza a conclusão de que a citação ocorreu.
Aduz que, após a ciência do improvimento recursal, buscou identificar a Srª. Inês Freire, quando descobriu tratar-se de sua vizinha, que mora bem próximo à sua residência, de acordo com suas palavras, oportunidade em que afirmou ter colacionado aos autos os comprovantes de residência da Srª. Inês Freire, confirmando que a citação foi entregue em local diverso para a qual foi endereçada, a demonstrar que não foi recebida pela destinatária correta.
Assim, ao concluir pela ocorrência do cerceamento do direito de defesa, prerrogativa processual assegurada constitucionalmente, requer o acolhimento dos presentes embargos com efeitos infringentes para que, no mérito, seja promovida nova citação da responsável, com a anulação de todos os atos processuais posteriores maculados pelo vício relatado.
É o relatório.

Helton Francisco de Sousa Carvalho (OAB/AM 9.356).

Não atuou.

TOMADA DE CONTAS ESPECIAL. RECURSOS REPASSADOS PELO SUS AO MUNCÍPIO DE CAREIRO/AM, NA ÁREA DE ASSISTÊNCIA À SAÚDE MUNICIPAL. CONTAS IRREGULARES. DÉBITO. MULTA. RECURSO DE RECONSIDERAÇÃO. CONHECIMENTO. NEGATIVA DE PROVIMENTO. EMBARGOS DE DECLARAÇÃO. CONHECIMENTO. INEXISTÊNCIA DA OBSCURIDADE ALEGADA. REJEIÇÃO. NOTIFICAÇÃO.

TOMADA DE CONTAS ESPECIAL (TCE)

não atuou.

Cuida-se de embargos de declaração opostos por Jucélia Magalhães Taveira (peça 133) em face do Acórdão 3527/2021-TCU-Primeira Câmara (peça 111) , que conheceu do recurso de reconsideração por ela interposto para, no mérito, negar-lhe provimento.
Trata o presente processo, em sua origem, de tomada de contas especial instaurada pelo Fundo Nacional de Saúde - FNS em desfavor de Joel Rodrigues Lobo, prefeito do município de Careiro/AM, gestão 2009/2012, e de Liege Maria Menezes Rodrigues, secretária municipal de saúde, de 16/11/2010 a 14/9/2011, em razão de irregularidades relacionadas à aplicação de recursos repassados pelo SUS, nos exercícios de 2010, 2011 e 2012, na área de assistência à saúde municipal.
No âmbito do TCU, também foram responsabilizados Jucélia Magalhães Taveira e Antônio Carlos Rosa, ex-secretários municipais de saúde nos períodos de, respectivamente, 3/2/2009 a 8/11/2010 e 15/9/2011 a 24/5/2012 (peças 9-11) .
A irregularidade que ensejou a rejeição das presentes contas, a condenação solidária  dos responsáveis em débito e a aplicação de multas, mediante Acórdão 2390/2020-TCU-Primeira Câmara, referiu-se à não comprovação da atuação dos Agentes Comunitários de Saúde (ACS) , no período de janeiro/2010 a julho/2012, listados no processo de denúncia TC Processo 005.905/2011-7, o que propiciou o recebimento irregular de recursos do bloco Atenção Básica, componente Piso de Atenção Básica Variável, estratégia Agentes Comunitários de Saúde.
Nesta oportunidade, a embargante alega, em suas razões de apelo, a existência de obscuridade na decisão recorrida, notadamente, nos fundamentos aduzidos pela Secretaria de Recursos - Serur, em sua instrução de mérito, em que foram refutados os argumentos trazidos em sede de recurso de reconsideração por ela interposto a justificar o cerceamento do direito de defesa em razão de falha na citação que precedeu ao acórdão condenatório.
Afirma que o parecer emitido pela Serur e que integrou as razões de decidir da decisão embargada está sedimentado em premissas abstratas e em suposições desprovidas de contundência. Cita, a título de exemplo, que não seria factível a conclusão da Serur de que não teria ocorrido erro por parte dos Correios na entrega do ofício citatório, em 23/4/2019 (peça 21) , e da notificação da decisão condenatória, em 9/4/2020 (peça 62) , pelo simples fato de ter sido o mesmo carteiro, Sr. Fábio de Jesus, a entregar ambas as correspondências, num intervalo de quase um ano, a denotar que ele estaria habituado a fazer entregas na região.
Esclarece que no endereço que consta da citação, residem apenas a Sr.ª Jucélia, seu marido, Sr. Helton Francisco, e suas duas filhas, de sorte que inexiste moradora chamada Inês Freire, pessoa que assinou o AR correspondente ao ofício citatório (peça 21) , o que, ao contrário do que restou assentado na decisão embargada, inviabiliza a conclusão de que a citação teria ocorrido de forma regular.
Aduz que, após a ciência do improvimento recursal, buscou identificar a Srª. Inês Freire, quando descobriu tratar-se de sua vizinha, que mora bem próximo à sua residência, de acordo com suas palavras, oportunidade em que afirmou ter colacionado aos autos os comprovantes de residência da Srª. Inês Freire, confirmando que a citação foi entregue em local diverso para a qual foi endereçada, a demonstrar que não foi recebida pela destinatária correta.
Assim, ao concluir pela ocorrência do cerceamento do direito de defesa, prerrogativa processual assegurada constitucionalmente, requer o acolhimento dos presentes embargos com efeitos infringentes para que, no mérito, seja promovida nova citação da responsável, com a anulação de todos os atos processuais posteriores maculados pelo vício relatado.
Feito esse necessário resumo, passo a decidir.
Conheço dos presentes embargos por observar o disposto nos arts. 32, inciso II, e 34 da Lei 8.443/1992 para, no mérito, pugnar por sua rejeição pelas razões que passo a expor.
 Irresigna-se a embargante pelo fato de a decisão adversada não ter acolhido o seu argumento de cerceamento do direito de defesa em razão de vício na citação que precedeu a decisão condenatória, Acórdão 2390/2020-TCU-Primeira Câmara.
Ao caso sob análise aplica-se o disposto no art. 179, inciso II, do RITCU que assim dispõe:
Art. 179. A citação, a audiência ou a notificação, bem como a comunicação de diligência e de rejeição de alegações de defesa, far-se-ão:
 (...) 
II - mediante carta registrada, com aviso de recebimento que comprove a entrega no endereço do destinatário; 
O AR que consta da peça 21, mesmo que assinado por pessoa diferente daquela para o qual foi endereçado, in casu, assinado pela Srª. Inês Freire, desde que entregue no logradouro de destino, goza de presunção juris tantum de regularidade, a validar a comunicação processual a que se refere, cabendo entendimento diverso em face da apresentação de provas em sentido contrário.
A jurisprudência desta Corte de Contas é nessa linha, conforme enunciado elaborado pela Jurisprudência Selecionada no TCU, quando da prolação do Acórdão 3254/2015-TCU-Primeira Câmara, a seguir transcrito:
É válida a citação feita mediante carta registrada, com aviso de recebimento que comprove a entrega no endereço do destinatário. Para validade da comunicação processual não é necessário que o aviso de recebimento seja assinado pelo próprio destinatário.
Do exposto, compete a quem alega demonstrar que a citação, no caso concreto, estava eivada de vício a macular sua validade, não sendo suficiente informar que a pessoa que assinou o AR não era residente no endereço do destinatário, porquanto é corriqueira a situação de, no local de destino, encontrarem-se pessoas ou que ali prestam serviço ou que frequentem a residência de forma rotineira. 
In casu, chama a atenção o fato de a própria recorrente, em sede de embargos, ter afirmado que, apenas após a ciência da decisão que denegou o recurso de reconsideração por ela interposto, adotou iniciativa de identificar a Srª. Inês Freire, para, em conclusão, esclarecer que "se trata de sua vizinha, a qual reside bem próximo à residência da acusada, pelo que colaciona aos autos os comprovantes de residência da senhora Inês Freire". 
O comprovante de endereço da vizinha em questão a que se refere a embargante e que, em tese, poderia servir de indício de que o carteiro teria entregue o ofício citatório em endereço errado, mas próximo àquele de destino, não foi anexado aos autos. 
Como forma de comprovar a alegação de que a Srª. Inês Freire tratar-se-ia de vizinha da Srª. Jucélia Magalhães Taveira, minha assessoria procedeu à pesquisa na base de dados de CPF da Receita Federal, oportunidade em que foram identificadas duas pessoas do Estado do Amazonas, Estado onde reside a embargante, cujo nome possui a expressão "Inês Freire". 
Em consulta aos endereços de ambas as pessoas (peças 137 e 138) , foi verificado que não se trata de logradouros vizinhos ao da Srª. Jucélia Magalhães Taveira, o que não permite a validação do argumento trazido em sede recursal.
Nesse cenário factual, válida a conclusão da Serur de que o ofício citatório foi entregue corretamente no endereço da embargante, na medida em que o carteiro responsável seria conhecedor da região por nela trabalhar com habitualidade, o que se depreende pelo fato de também ter entregue, no mesmo endereço, a notificação da decisão condenatória quase um ano depois. 
Diante do exposto, entendo não ter havido qualquer tipo de vício no procedimento preliminar de citação da Srª. Jucélia Magalhães Taveira, a ponto de comprometer a defesa da responsável e a ensejar a anulação da decisão condenatória em relação à embargante.
Tais constatações refutam a obscuridade apontada pela embargante segundo a qual a Serur teria rebatido a preliminar de nulidade processual em face de inexistência de vício na citação, com base em premissas abstratas e em suposições desprovidas de contundência, razão pela qual pugno pela rejeição dos presentes embargos.
	Com essas considerações, VOTO para que o Tribunal aprove a minuta de Acórdão que ora submeto à consideração deste Colegiado.
TCU, Sala das Sessões, em 8 de junho de 2021.
Ministro VITAL DO RÊGO 
Relator